臺灣高等法院刑事判決
111年度上訴字第2656號
上  訴  人  臺灣宜蘭地方檢察署檢察官
被      告  曾治凱



上列上訴人因被告違反洗錢防制法等案件，不服臺灣宜蘭地方法
院111年度訴字第132號，中華民國111年6月10日第一審判決（起
訴案號：臺灣宜蘭地方檢察署111年度偵字第673號、第866號、
第1233號，暨併案審理案號：臺灣宜蘭地方檢察署111年度偵字
第2750號、第2951號、第3480號），提起上訴，本院判決如下：
    主  文
上訴駁回。
    犯罪事實
一、曾治凱可預見將金融機構帳戶提供予他人使用，極易遭詐欺
    集團利用為犯罪工具，一般人無故取得他人金融帳戶使用，
    常與財產犯罪密切相關，提供帳戶予他人使用，可能幫助犯
    罪份子作為不法收取款項之用，並供該人將犯罪所得款項匯
    入，而藉此掩飾犯罪所得之真正去向，竟基於容任該結果發
    生亦不違背其本意之幫助詐欺取財與掩飾詐欺所得去向之洗
    錢不確定故意，於民國110年10月30日前某時許，在不詳地點
    ，將其所申辦之合作金庫商業銀行帳號000-0000000000000
    號(下稱合作金庫帳戶)之存摺、提款卡及網路銀行帳號密碼
    ，提供予某真實姓名年籍不詳、自稱「陳先生」之詐騙集團成
    員（無證據證明為3人以上）遂行犯罪使用。其後該詐欺集
    團成員即意圖為自己不法之所有，基於詐欺取財之犯意，於
    附表所示之時間，以附表所示之方式施用詐術，使附表所示
    之被害人宋乃權、張龍珍、陳賢一、黃怡雅、廖晟佑、丁信
    吉、陳燕律、呂謹廷等人陷於錯誤，而依該詐騙集團成員之
    指示，匯款如附表所示金額至曾治凱所申辦之前開帳戶內。
    嗣宋乃權、張龍珍、陳賢一、黃怡雅、廖晟佑、丁信吉、陳
    燕律、呂謹廷等人察覺有異報警，始經警循線查悉上情。
二、案經宋乃權、張龍珍、陳賢一訴由宜蘭縣政府警察局宜蘭分
    局、黃怡雅訴由臺南市政府警察局麻豆分局、廖晟佑訴由臺
    南市政府警察局新營分局、丁信吉訴由新北市政府警察局三
    重分局、陳燕律訴由臺北市政府警察局文山第一分局、呂謹
    廷訴由新北市政府警察局板橋分局報告臺灣宜蘭地方檢察署
    檢察官偵查起訴及移送併辦。
    理  由
壹、程序部分：
    本院援引之下列證據資料（包含供述證據、文書證據等），
    並無證據證明係公務員違背法定程序所取得。又檢察官、被
    告曾治凱於原審準備程序、審理時及本院審理時，對原審及
    本院所提示之被告以外之人審判外之供述，包括供述證據、
    文書證據等證據，就證據能力均未表示爭執，且迄言詞辯論
    終結前並未聲明異議，亦無顯有不可信之情況與不得作為證
    據之情形，本院審酌上開證據資料製作時之情況，尚無違法
    不當及證明力明顯過低之瑕疵，認為以之作為證據應屬適當
    ，是依刑事訴訟法第159條至第159條之5規定，本院所引用
    供述證據及文書證據等，均有證據能力。
貳、實體部分：
一、事實之認定：　　　
　㈠上開犯罪事實，業據上訴人即被告曾治凱於原審及本院審理
    時均坦承不諱（見原審卷第46、60、63、95、125頁；本院
    卷第74至87頁），核與證人即告訴人宋乃權、張龍珍、陳賢
    一、黃怡雅、廖晟佑、丁信吉、陳燕律、呂謹廷於警詢時證
    述之情節大致相符（見警26796號卷第1至4、12、13、20、2
    1頁；偵字第866號卷第5至7頁；偵字第1233號卷第8、9頁；
    偵2750號卷第4、5頁；偵字第2951號卷第7頁；偵字第3480
    號卷第3至7頁；偵字第2750號卷第13頁），並有被告合作金
    庫帳戶交易明細（見警26796號卷第36、40至42頁；偵字第8
    66號卷第10頁；偵字第1233號卷第23頁；偵字第2951號卷第
    22頁；偵字第3480號卷第51至54頁）、告訴人宋乃權匯款資
    料、告訴人宋乃權與詐欺集團成員對話紀錄翻拍照片、告訴
    人陳賢一匯款資料、告訴人陳賢一與詐欺集團成員對話紀錄
    翻拍照片（見警26796號卷第5至8、22至26頁)、告訴人張龍
    珍匯款資料、告訴人張龍珍與詐欺集團成員對話紀錄翻拍照
    片（見警26796號卷第14至16頁)、告訴人丁信吉匯款資料、
    告訴人丁信吉與詐欺集團成員對話紀錄翻拍照片（見偵2750
    號卷第25至27頁)、告訴人陳燕律匯款資料、告訴人陳燕律
    與詐欺集團成員對話紀錄翻拍照片（見偵2951號卷第10、12
    至14頁)、告訴人呂謹廷匯款資料及告訴人呂謹廷與詐欺集
    團成員對話紀錄翻拍照片（見偵字第3480號卷第21至47頁)
    等證據資料在卷可稽。
　㈡又金融帳戶乃個人之理財工具，依我國現狀，申設金融帳戶
    並無任何特殊限制，且可於不同之金融機構申請多數帳戶使
    用，甚為方便，另一方面，現今詐欺集團猖獗，已係眾所周
    知，是故，若見他人不以自己名義申請帳戶，反而出資借用
    甚或收購他人之金融帳戶使用，設非有特殊原因，依一般社
    會通念，當可預見若隨意將自己帳戶提供給對方使用，有遭
    對方用於行騙之可能，且因此將造成匯入該帳戶之款項去處
    無從追查，成為金流斷點，亦即若檢警有追查該筆款項去處
    之必要時，將僅能憑此追查至帳戶之所有人，而無法進一步
    查得真正之提款人，此即所謂之洗錢。是個人帳戶不得隨意
    借給旁人使用，已係一般常識，被告在原審準備程序時坦承
    其將其帳戶資料提供予給姓名年籍不詳、自稱「陳先生」之
    人，並無法控制別人如何使用該帳戶等語（見原審卷第46頁
    ）。衡諸被告與自稱「陳先生」之人未曾謀面亦無親故，卻
    將本件帳戶資料全部交付予該自稱「陳先生」之人使用，已
    無從取回或控管其帳戶，則即便該自稱「陳先生」之人將前
    開帳戶作為實施詐欺犯罪之洗錢工具，亦不致違背其本意，
    則被告有幫助該自稱「陳先生」之人所屬詐欺集團犯詐欺取
    財罪與洗錢罪之未必故意至明。
　㈢綜上所述，被告上開出於任意性之自白核與事實相符，可以
    採信。本件事證明確，被告幫助詐欺取財及幫助洗錢犯行，
    洵堪認定，應依法論科。
二、論罪之說明：
  ㈠按提供金融帳戶之行為人主觀上認識該帳戶可能作為對方收
    受、提領特定犯罪所得使用，對方提領後會產生遮斷金流以
    逃避國家追訴、處罰之效果，仍基於幫助之犯意，提供該帳
    戶之提款卡及密碼，以利洗錢之實行，應論以一般洗錢罪之
    幫助犯（最高法院108年度台上大字第3101號裁定參照）。
    本案被告基於幫助掩飾詐欺所得之洗錢不確定故意，將其所
    有合作金庫帳戶之存摺、提款卡等資料，交予「陳先生」所
    屬詐欺集團使用，使前開告訴人陷於錯誤，依指示匯款至上
    開帳戶內，款項旋遭轉出一空，被告主觀上可預見其所提供
    之帳戶可能作為對方收受、取得特定犯罪所得使用，並因此
    遮斷金流而逃避追緝，仍交付帳戶供使用容任結果之發生，
    具不確定之幫助詐欺取財及洗錢之故意。
  ㈡核被告所為，係犯刑法第30條第1項前段、第339條第1項之幫
    助詐欺取財罪，及刑法第30條第1項前段、洗錢防制法第14
    條第1項之幫助一般洗錢罪。
　㈢被告一提供帳戶之幫助行為致附表所示告訴人宋乃權等8人遭
    詐騙匯款，為同種想像競合，以及渠以一行為同時觸犯上開
    二罪名，為異種想像競合犯，應依刑法第55條前段規定，從
    一重之幫助一般洗錢罪處斷。
　㈣刑之減輕事由：
　1.被告係基於幫助之犯意而為一般洗錢罪，應依刑法第30條第
    2項規定，按正犯之刑減輕之。
　2.洗錢防制法第16條第2項規定：「犯前二條之罪，在偵查或
    審判中自白者，減輕其刑。」被告就上開幫助洗錢之犯罪事
    實，於原審及本院審理時均坦承不諱，應依上開規定減輕其
    刑，並遞減之。
三、維持原判決及駁回上訴之理由：
  ㈠原審以被告犯罪事證明確，適用洗錢防制法第14條第1項、第
    16條第2項，刑法第11條、第30條、第339條第1項、第55條
    、第42條第3項，刑法施行法第1條之1第1項等規定(原判決
    之據上論斷欄贅載刑事訴訟法第300條，應予刪除，為訴訟
    經濟且不影響判決本旨，由本院說明即足)，並審酌被告任
    意提供個人帳戶予他人使用之行為，造成犯罪偵查困難，幕
    後犯罪人得以逍遙法外，致使此類犯罪手法層出不窮，嚴重
    危害交易秩序與社會治安，惟念其犯後於原審審理時坦認犯
    行，態度尚可，兼衡其犯罪動機、目的(一時貪利圖便)、手
    段、被害人數、金額、前科素行(見本院被告前案紀錄表)，
    以及考量其自陳國中畢業、未婚、與父母、叔叔同住、從事
    防水工程、待遇尚可、無需其扶養之人之家庭生活、經濟狀
    況(見原審卷第64頁、本院卷第85頁)等一切情狀，量處有期
    徒刑2月併科罰金新臺幣(下同)1萬元，罰金部分如易服勞役
    ，以1千元折算1日；另查卷內尚無證據足資證明被告交付上
    開帳戶後已實際取得任何對價，或因而獲取犯罪所得，且據
    被告供稱其尚未獲取何利益，是自毋庸對其犯罪所得諭知沒
    收或追徵；又附表所示8名被害人因詐騙集團成員施以詐術
    致陷於錯誤而分別匯款至被告所有之上開帳戶內，而各該筆
    款項匯款至前開帳戶即遭提領一空，因被告並未親自提領款
    項，被告僅為幫助犯，並不適用共犯間責任共同原則，是就
    正犯即詐騙集團之犯罪所得亦無庸對被告宣告沒收。
　㈡經核原判決認事用法均無違誤，量刑亦屬妥適。檢察官循告
    訴人廖晟佑之請求之上訴意旨略以：「被告任意提供個人帳
    戶給他人使用，造成多位被害人受騙且偵查困難，被告犯後
    雖坦承犯行，態度尚可，瞭解其犯行使多人受騙致使財產損
    失，卻未與被害人主動提起和解或損害賠償，原審僅量處有
    期徒2月併科罰金1萬元，其量刑顯屬過輕，不足以警惕被告
    不得任意提供帳戶予他人使用，不符合罪刑相當原則。」等
    語，指摘原判決不當。惟按刑之量定，係實體法上賦予法院
    得為自由裁量之事項，倘其量刑已以行為人之行為罪責為基
    礎，並斟酌刑法第57條各款所列情狀，在法定刑度內，酌量
    科刑，如無偏執一端，致明顯失出失入情形，上級審法院即
    不得單就量刑部分遽指為不當或違法。原判決業依刑法第57
    條各項就卷內證據資料參互審酌，逐一剖析，認定被告確有
    提供金融帳戶予他人作為詐欺取財及洗錢工具，而有幫助詐
    欺取財及幫助洗錢犯行，且被告於原審及本院審理時始終坦
    承犯行之犯後態度，在適法範圍內行使其量刑之裁量權，業
    經本院詳述如前，原判決既無違誤，即應予維持。被告於原
    審及本院審理時均未與任何被害人達成民事和解，檢察官亦
    未提出足以影響量刑因子之新事證，是檢察官之上訴，為無
    理由，應予駁回。
據上論斷，應依刑事訴訟法第368條，判決如主文。
本案經檢察官曾尚琳提起公訴，檢察官張學翰上訴，檢察官許鈺
茹到庭執行職務。
中　　華　　民　　國　　111 　年　　8 　　月　　31　　日
                  刑事第十七庭  審判長法　官  鄭水銓
                                      法　官  姜麗君
                                      法　官  黃雅芬
以上正本證明與原本無異。
如不服本判決，應於收受送達後20日內向本院提出上訴書狀，其
未敘述上訴之理由者並得於提起上訴後20日內向本院補提理由書
（均須按他造當事人之人數附繕本）「切勿逕送上級法院」。
                                      書記官  鄭雅云
中　　華　　民　　國　　111 　年　　8 　　月　　31　　日
附錄：本案論罪科刑法條全文　　　　　　　　　　　　　　　
洗錢防制法第14條：
有第二條各款所列洗錢行為者，處7年以下有期徒刑，併科新臺
幣5百萬元以下罰金。
前項之未遂犯罰之。
前二項情形，不得科以超過其特定犯罪所定最重本刑之刑。

中華民國刑法第339條：
意圖為自己或第三人不法之所有，以詐術使人將本人或第三人之
物交付者，處5年以下有期徒刑、拘役或科或併科50萬元以下罰
金。
以前項方法得財產上不法之利益或使第三人得之者，亦同。
前二項之未遂犯罰之。
附表：(時間：民國)
編號 被害人 詐欺手法 匯款時間 匯款金額（新臺幣) 1 宋乃權 (告訴人) 宋乃權於110年10月中旬某日瀏覽網際網路時看見投資廣告，遂以通訊軟體LINE與詐欺集團成員聯繫，嗣詐欺集團陸續化名「abby老師」、「珊珊老師（專案老師）」向宋乃權佯稱有博弈網站之投資投資賺錢機會，致宋乃權陷於錯誤，於右揭時間匯款右揭金額至被告申設之合作金庫商業銀行帳號000-000000000000號帳戶（下稱合作金庫帳戶）內。 【即起訴書犯罪事實一、（一），111年度偵字第673號】 110年11月2日15時4分許 2萬元 2 張龍珍 (告訴人) 張龍珍於110年10月4日瀏覽網際網路時看見投資廣告，遂以通訊軟體LINE與詐欺集團成員聯繫，嗣詐欺集團陸續化名「shiN老師」、「Linda總指導」、「珊娜老師」向張龍珍佯稱有投資方案可以投資賺錢，致張龍珍陷於錯誤，於右揭時間匯款右揭金額至上揭合作金庫帳戶內。 【即起訴書犯罪事實一、（二），111年度偵字第673號】 110年11月1日15時59分許 3萬元    110年11月2日13時42分許 2萬元 3 陳賢一 (告訴人) 陳賢一於110年10月30日於通訊軟體LINE認識詐欺集團成員，嗣詐欺集團陸續化名「Linda-秘書」、「Andy教練」向陳賢一佯稱有投資課程可以投資賺錢，惟款項被滯留海外帳戶需繳納滯納金，致陳賢一陷於錯誤，於右揭時間匯款右揭金額至上揭合作金庫帳戶內。 【即起訴書犯罪事實一、（三），111年度偵字第673號】 110年10月30日15時47分許 5,000元    110年11月2日13時25分許 5,000元 4 黃怡雅 (告訴人) 黃怡雅於110年11月1日12時許瀏覽網際網路時看見投資廣告，遂以通訊軟體LINE聯繫詐欺集團成員，嗣詐欺集團陸續化名「Abraham專員」、「Linda總指導」、「珊娜老師（專案老師）」向黃怡雅佯稱有代操投資方案可以投資賺錢，致黃怡雅陷於錯誤，於右揭時間匯款右揭金額至上揭合作金庫帳戶內。 【即起訴書犯罪事實一、（四），111年度偵字第866號】 110年11月2日12時7分許 2萬元 5 廖晟祐 (告訴人) 廖晟祐於110年6月9日17時30分許瀏覽網際網路時看見投資廣告，遂以通訊軟體LINE與詐欺集團成員聯繫，後於同年10月28日20時29分許再度與該詐欺集團成員聯繫，嗣詐欺集團陸續化名「子揚」、「NN總指導」、「佩芸老師」向廖晟祐佯稱有博弈網站之專案衝刺班可以賺錢，致廖晟祐陷於錯誤，於右揭時間匯款右揭金額至上揭合作金庫帳戶。 【即起訴書犯罪事實一、（五），111年度偵字第1233號】 110年10月30日17時25分許 1萬元 6 丁信吉 （告訴人） 丁信吉於110年10月14日11時許瀏覽通訊軟體LINE看見有博弈網站，遂以通訊軟體LINE與詐欺集團成員聯繫，嗣詐欺集團化名「佩芸老師」向丁信吉佯稱有博弈網站之專案衝刺班可以賺錢，致丁信吉陷於錯誤，於右揭時間匯款右揭金額至上揭合作金庫帳戶。 【即111年度偵字第2750號移送併辦意旨書犯罪事實一】 110年11月1日12時32分許 5萬元    110年11月1日12時34分許 5萬元 7 陳燕律 （告訴人） 陳燕律於110年10月27日14時許，經由網路上認識之網友介紹，遂以通訊軟體LINE與詐欺集團成員聯繫，嗣詐欺集團化名「佩芸老師」向陳燕律佯稱有投資方案之專案衝刺班可以投資賺錢，致陳燕律陷於錯誤，於右揭時間匯款右揭金額至上揭合作金庫帳戶。 （即111年度偵字第2951號移送併辦意旨書犯罪事實一） 110年11月2日11時53分許 3萬元 8 呂謹廷 （告訴人） 呂謹廷於110年9月12日瀏覽網際網路時看見投資廣告，遂以通訊軟體LINE與詐欺集團成員聯繫，嗣詐欺集團陸續化名「ws么么精靈」、「瀟瀟小秘書」、「ws瑋皓」向呂謹廷佯稱有投資方案可以投資賺錢，致呂謹廷陷於錯誤，於右揭時間匯款右揭金額至上揭合作金庫帳戶 （即111年度偵字第3480號移送併辦意旨書犯罪事實一） 110年11月1日13時27分許 5萬元    110年11月1日13時30分許 3萬9,000元    110年11月2日17時6分許 5萬元    110年11月2日17時7分許 8,000元    110年11月2日18時2分許 5萬元